臺灣臺南地方法院民事判決　　　　　　　 95年度訴字第189號
原　　　告　協億遊覽車客運有限公司
法定代理人　丁○○
訴訟代理人　黃溫信律師
上　一　人
複代 理 人　施承典律師
訴訟代理人　黃紹文律師
訴訟代理人　徐美玉律師
被　　　告　黃興典即弘展食品行
　　　　　　　　　　　巷23號.
被　　　告　陳煌輝
被　　　告　陳林秀妹
上　二　人
訴訟代理人　丙○○
上三被告共同
訴訟代理人　乙○○
上列當事人間請求侵權行為損害賠償事件，經本院於民國96年12
月5日言詞辯論終結，判決如下：
    主  文
被告應連帶給付原告新臺幣貳拾玖萬伍仟陸佰柒拾參元，及被告
黃興典即弘展食品行自民國九十五年一月十四日起；被告陳煌輝
自民國九十四年十二月三十一日起；被告陳林秀妹自民國九十五
年一月三日起，均至清償日止，按年息百分之五計算之利息。
原告其餘之訴駁回。
訴訟費用新臺幣柒仟壹佰陸拾元，其中新臺幣參仟壹佰伍拾元由
被告連帶負擔；餘由原告負擔。
本判決原告勝訴部分得假執行；但被告如於假執行程序實施前，
以新臺幣貳拾玖萬伍仟陸佰柒拾參元為原告預供擔保，得免為假
執行。
原告其餘假執行之聲請駁回。
    事實及理由
壹、程序方面：
    按訴狀送達後，原告不得將原訴變更，但擴張或減縮應受判
    決事項之聲明者，不在此限，民事訴訟法第255條第1項第3
    款定有明文。本件原告起訴時係請求被告連帶給付新臺幣（
    下同）664,169元，及自支付命令繕本送達翌日起至清償日
    止，按年息5%計算之利息。嗣於審理中變更聲明為被告應連
    帶給付原告651,669元，及自起訴狀繕本送達翌日起至清償
    日止，按年息5%計算之利息，核與前揭規定相符，應予准許
    ，先予敘明。
貳、實體方面：
一、原告起訴主張：被告陳煌輝、陳林秀妹係訴外人陳基俊（已
    故）之父、母，均為陳基俊之法定繼承人，又陳基俊於本件
    事故發生時係受僱於被告黃興典即弘展食品行。陳基俊於民
    國93年9月17日上午6時25分許，駕駛被告黃興典即弘展食品
    行所有車牌號碼8L一8320號自小貨車（下稱8L-8320號自小
    貨車）送貨時，在臺南縣官田鄉縣○○村176線由西向
    東行駛，原應注意對面有來車交會或前行車連貫二輛以上時
    ，不得超車，而依當時情形，被告又無不能注意之情事，竟
    疏於注意，仍欲超車，於行經縣道176線26.8公里處，先與
    同向在前行駛由訴外人甲○○所駕駛車牌號碼8R-216號營業
    聯結車（下稱8R-216號聯結車）擦撞後，再與對向由訴外人
    即原告所僱用之司機戊○○所駕駛、原告所有之車牌號碼9U
    一388號營業遊覽大客車（下稱9U一388號遊覽車）發生對撞
    肇事，致陳基俊死亡、戊○○受傷，原告所有之9U-388 號
    遊覽車嚴重毀損。陳基俊因本件車禍死亡，依法其對原告之
    損害賠償義務應由其繼承人即陳煌輝、陳林秀妹繼承之。且
    陳基俊之過失行為，依法應由其僱用人即被告黃興典即弘展
    商行與陳基俊連帶負損害賠償責任。爰依侵權行為、繼承之
    法律關係，訴請被告連帶賠償以下損害：
  (一)車輛維修費部分:
  1.本件事故發生後，原告僱人將9U-388號遊覽車自肇事地點拖
    至臺南縣警察局麻豆分局官田交通隊，再由該處拖吊至修車
    廠內，分別支出2,000元、4,200元，總計6,200元。
  2.另9U一388號遊覽車因陳基俊之過失行為而嚴重毀損，經送
    修支出修復費用431,834元始可修復。
  3.以上合計為438,034元。
  (二)賠償供電設備部分:9U-388 號遊覽車因遭陳基俊追撞致撞毀
    訴外人臺灣電力股份有限公司（下稱臺電公司）所有吉義高
    幹#50預力電桿14M（下稱電桿）乙根，經原告向臺電公司支
    付電桿賠償費21,435元。
  (三)車輛營業損失部分:9U-388 號遊覽車事故發生前係分別由訴
    外人南茂科技公司（下稱南茂公司）、臺南縣新榮高級中學
    （下稱新榮中學）租用，每日接送該公司、學校人員往返，
    因該車送廠修復期間，即93年9月17日起至93年10月13日止
    ，總計27天無法使用，原告所受之營業損失為:
  1.南茂公司部分:9U-388 號遊覽車每日出租南茂公司之營業所
    得為5,200元，故原告營業損失為140,400元 (5,200元×27
    天＝140,400元)。
  2.新榮中學部分:9U-388 號遊覽車每日出租新榮中學之營業所
    得為1,700元，送廠修復期間扣除星期六、日 (因學校星期
    六、日不上課)，共計19天，故原告營業損失為32,300元
    (1,700元×19天＝32,300元)。
  3.以上合計為172,700元。
  (四)受僱司機薪資部分：原告僱用戊○○駕駛9U-388號遊覽車，
    每月薪資為30,000元，9U-388號遊覽車維修之27天期間，無
    法使用，該期間戊○○仍支領全薪1,000元共12天、支領半
    薪500元共15天，總計19,500元。
  (五)以上(一)至(四)項原告所受損失總計為651,669元。
    爰聲明：1.被告應連帶給付原告651,669元，及自起訴狀繕
    本送達翌日（本件係以聲請支付命令視為起訴，故仍以支付
    命令聲請狀送達被告翌日）起至清償日止，按年息5%計算之
    利息。2.願供擔保請准宣告假執行。
二、被告黃興典即弘展食品行、陳煌輝、陳林秀妹則以：
  (一)陳基俊在案發當時受僱於被告黃興典即弘展食品行，負責開
    小貨車配送貨物（只需自用駕照即可），惟從受僱至發生車
    禍時才半個月而已。
　(二)就本件車禍肇事責任歸屬，臺灣省臺南區車輛行車事故鑑定
    委員會（下稱事故鑑定委員會）93年11月10日南鑑字第
    931523號鑑定意見與臺灣省車輛行車覆議鑑定委員會（下稱
    覆議鑑定委員會）94年1月21日覆議意見顯有歧異，尚值存
    疑，被告陳煌輝已於94年2月25日向臺灣臺南地方法院檢察
    署（以下簡稱台南地檢署）聲請送財團法人成大研究發展基
    金會鑑定，迄今未有鑑定結果。
  (三)原告之司機戊○○駕駛之9U-388號遊覽車涉嫌「超速」行駛
    致煞車不及，與陳基俊所駕駛之8L-8320號自小貨車對撞，
    致陳基俊死亡，顯有過失，理由如下:
  1.事故鑑定委員會及覆議鑑定委員會於本案鑑定時，未就原告
    司機戊○○所駕駛之9U-388號遊覽車行車紀錄卡作判讀及車
    速計算，不能僅憑戊○○警詢筆錄所載行速認定其並未超速
    行駛。
  2.本案道路交通事故現場圖所載，原告司機戊○○所駕駛之
    9U-388號遊覽車，其煞車痕長度雖僅為10.1公尺，但並非完
    成煞車動作後所遺留，係與死者陳基俊所駕駛之8L-8320號
    自小貨車對撞，再撞及路旁電桿後停車，顯見其行車速度並
    非戊○○所稱每小時40公里，應有超速行駛致煞車不及而肇
    事之過失責任。
  3.依據經驗法則，行車速度如為每小時40公里，在緊急煞車情
    況下不會留下煞車痕跡，且在5公尺內即可停車，顯見戊○
    ○行速之快。
  (四)原告司機戊○○應有「未注意車前狀況」之過失:
  1.依最高法院74年台上字第4129號判例，汽車駕馳人雖可以信
    賴其他參與交通之對方亦能遵守交通規則，同時為必要之注
    意，護慎採取適當之行動，而對於不可知之對方違規行為並
    無預防之義務，然因對於法理及日常生活經驗等，在不超越
    社會相當性之範圍應有注意之義務，自仍有以一定之行為避
    免結果發生之義務，因此，關於他人之違規事實已極明顯，
    同時有充足之時間可採取適當之措施以避免發生交通事故之
    結果時，即不可以信賴他方定能遵守交通規則為由，以免除
    自己的責任。
  2.依原告司機戊○○於93年9月17日警詢筆錄所示，其發現陳
    基俊所駕駛8L-8320號自小貨車時，陳基俊係在戊○○車道
    上正在超越連結車，並非突然進入其車道（該路段行車分向
    線係黃色虛線，非禁止超車路段），加以本件道路交通事故
    現場圖所載各車之煞車痕跡推算，戊○○發現陳基俊所駕駛
    之自8L-8320號自小貨車時，兩車距離應在50公尺以上，再
    觀事故發生當時天氣晴朗，視野良好，戊○○應是有充足之
    時間可採取適當之措施以避免發生交通事故，並非陳基俊所
    駕駛之8L-8320號自小貨車突然駛入戊○○所行駛之車道，
    致戊○○閃避不及，且戊○○於警詢筆錄時亦稱其前方有另
    1 部遊覽車已有閃避動作，顯見戊○○對陳基俊駕駛
    8L-8320 號自小貨車之超車行為可能導致之危險，應屬已可
    預見，應有注意之義務，自仍應為一定之行為避免車禍發生
    ，戊○○駕駛9U-388號遊覽車竟未採取任何措施避免車禍發
    生，卻在陳基俊所駕駛之8L-8320號自小貨車遭甲○○所駕
    駛之8R-216號聯結車推撞失控後才作閃避、煞車，顯有未注
    意車前狀況致肇事之過失責任。
  3.8R-216號聯結車駕駛甲○○於96年11月7日證稱，其於車禍
    發生地點前方彎道（距離事故地點至少400公尺以上）即發
    現自小貨車駕駛陳基俊在其左後方拖車子車位置作超車動作
    ，以此類推，9U-388號遊覽車駕駛戊○○發現8L-8320號自
    小貨車駕駛陳基俊在戊○○所行駛之車道作超車動作時，
    9U-388號遊覽車與8L-8320號自小貨車之距離至少在600 公
    尺以上，戊○○顯有足夠的時間作出避（向右閃躲）、讓（
    減速允讓超車）動作，顯見8L-8320號自小貨車駕駛陳基俊
    並非突然駛入戊○○所行駛之車道，9U-388號遊覽車駕駛並
    無信賴原則之適用，戊○○顯有未注意車前狀況致肇事之過
    失責任。
  (五)8R-216號聯結車駕駛甲○○應有「超速」行駛之過失︰
  1.事故鑑定委員會93年11月10日南鑑字第931523號鑑定書意見
    為：甲○○有超速行駛，未注意後行車超越時之行駛狀況，
    認甲○○有肇事原因。
　2.依道路交通事故現場圖所載，甲○○所駕駛之8R-216號聯結
　  車煞車痕長度為30.2公尺，應可推算其車速據以認定甲○○
　　超速駕駛之事實。
  (六)8R-216號聯結車駕駛甲○○應有於8L-8320號自小貨車駕駛
    陳基俊依規定超車時，與其競駛及故意碰撞致8L-8320號自
    小貨車失控與9U-388號遊覽車發生交通事故之肇事責任：
　1.陳基俊之8L-8320號自小貨車於當時、地所為之超車行為並
 　 無違規，依本案道路交通事故現場圖所載標線觀之，該路段
    係可超車路段。
　2.依經驗法則，不管任何人駕車行經該路段如欲超車，若發現
　  對向車道來車已近，且前方車行速比自己快，均不可能會進
    行超車，再據甲○○警詢筆錄時供稱，其當時車輛行速為每
    小時50公里，前方無障礙物，為何於陳基俊超車時車速提高
    ，明顯與陳基俊所駕駛之8L-8320號自小貨車兢駛，故意不
    允讓超車，違返道路交通管理處罰條例第47條第5款及道路
    交通安全規則第101條第1項第4款讓車規定。
  3.8R-216號聯結車駕駛甲○○於96年11月7日證稱，其於車禍
    發生地點前方彎道（距離事故地點至少400公尺以上）即發
    現自小貨車駕駛陳基俊在其左後方拖車子車位置作超車動作
    ，並稱因右前方機車道上有機車行駛致無法即時閃避，惟綜
    觀全卷，並未發現任何有關該部機車資料，僅係甲○○1人
    之言，顯係卸責之詞不足採信。甲○○見8L-8320號自小貨
    車駕駛陳基俊在其左後方拖車子車位置作超車動作，且發現
    對向來車道有遊覽車駛來，未即時做出避（向右閃躲）、讓
    （減速允讓超車）動作，竟仍高速之超速行駛，且甲○○發
    現陳基俊車輛作超車時之位置至事故地點間，有至少400 公
    尺以上之相當長的距離，依此推論甲○○應有足夠時間採取
    必要措施來防止車禍發生，故甲○○顯有過失。
　4.依會勘相片研判，甲○○所駕駛之8R-216號聯結車左前輪胎
　  比其車頭檔泥板、輪胎鋼圈、車框、防捲入護欄較為凹陷，
    陳基俊所駕駛之8L-8320號自小貨車於兩車碰撞時，不可能
    會擦撞到8R-216號聯結車左前輪胎側邊，顯見係甲○○於陳
    基俊駕車將完成超車之際，故意將車輪左偏，推撞陳基俊所
    駕駛之8L-8320號自小貨車所產生之擦撞痕跡，顯有故意碰
    撞致8L-8320號自小貨車失控與9U-388號遊覽車發生交通事
    故之肇事責任。
  5.8R-216號聯結車司機甲○○已與死者陳基俊家屬達成和解並
    賠償完畢，顯見甲○○坦承確有過失責任。
　(七)綜上所述，陳基俊部分並無肇責，原告所請求之金額應依肇
    責由8R-216號聯結車司機甲○○及9U-388號遊覽車司機戊○
    ○共同分擔。
  (八)就原告請求賠償金額之意見：
  1.事故發生後之車輛拖吊費6,200元、賠償供電設備費用
    21,435元及車輛維修費438,034元部分：因一般車輛均有投
    保意外險（含車損險），更何況是原告，故上開費用應早由
    原告投保之保險公司支付完畢，不應由被告支出，如原告未
    投保車損險，而須由被告支出，亦應比照保險公司理賠方式
    以上開總金額之6成賠償，即僅需賠償279,401元。
  2.營業損失部分：事故發生後有關原告對南茂公司之營業損失
    140,400元，及對新榮中學之營業損失32,300元，合計
    172,700元部分，因據原告之司機戊○○96年11月7日出庭作
    證，原告已另調派公司內其他車輛負責載送，顯見原告並無
    損失，故無賠償問題。
  3.受僱司機薪資27,000元部分：據原告之司機戊○○96年11
    月7日出庭作證，事故後其在家休息15天，15天後離職，休
    息期間原告給付之薪資為每日500元，再扣除假日，原告只
    支付10日之薪資共5,000元。
  4.綜上所述，原告如有損失，金額為284,401元，惟仍應依肇
    責劃分被告應當賠償之實際金額，方顯公允等語，資為抗辯
    。
    爰聲明：(一)原告之訴駁回。(二)如受不利判決，願供擔保請准
    宣告免為假執行。
三、得心證之理由：
（一）有關原告主張：陳基俊於上開時、地，駕駛被告黃興典即
      弘展食品行所有8L-8320號自小貨車執行職務時，欲超越
      前車，在經縣道176線26.8公里處，先與同向在前行駛由
      甲○○所駕駛8R-216號聯結車擦撞後，再與對向由戊○○
      所駕駛，原告所有之車牌號碼9U一388號遊覽車發生對撞
      肇事，致陳基俊死亡，原告所有之9U-388號遊覽車毀損等
      情，為被告所不爭執，並經調取台南地檢署93年度相字第
      1113號相驗卷宗核閱明確，自堪信為真實。
（二）本件爭執之要點在於車禍過失責任歸屬，本院判斷如下：
   1、按汽車超車時，在對面有來車交會或前行車連貫二輛以上
      者，不得超車，道路交通安全規則第101條第1項第2款定
      有明文。查陳基俊於上開時、地之駕駛行為，原應注意對
      面有來車交會或前行車連貫二輛以上時，不得超車，而依
      當時天候晴、日間自然光線，路面乾燥無缺陷，無障礙物
      且視距良好，並無不能注意之情事，竟疏於注意，仍欲超
      車，致先與同向在前行駛由甲○○所駕駛8R-216號聯結車
      擦撞後，再與對向由戊○○所駕駛，原告所有之車牌號碼
      9U一388號遊覽車發生對撞；次查，肇事後陳基俊小貨車
      逆向與碎落物均留於西向車道內，陳基俊小貨車與戊○○
      遊覽車車頭均損壞，甲○○聯結車煞車痕遺於東向車道之
      快慢車道分道線附近，陳基俊小貨車煞車痕由西向車道向
      右斜入東向車道，且陳基俊小貨車右車車身由前往後遺有
      與甲○○聯結車左側車身擦撞之漆痕等情，有道路交通事
      故調查報告表（一）（二）、現場圖、肇事車輛及現場照
      片（見本院卷第66至84頁）在卷及台南地檢署檢察官93
      年9月22日勘驗肇事車輛筆錄附於前揭相驗卷可據，可見
      陳基俊行經肇事地點違規於對向車道有來車交會時駛入來
      車道超車不當，致緊急向右欲駛回本車道時不慎與甲○○
      聯結車擦撞後，再逆向駛入來車道續與對向駛來之戊○○
      遊覽車對撞，顯已違背上開道路交通安全規則第101條第1
      項第2款之規定，另本件車禍經送請臺灣省車輛行車事故
      覆議鑑定委員覆議結果亦認陳基俊駕駛自小貨車，於對面
      有來車交會時違規超車，為肇事原因。甲○○、戊○○均
      無肇事因素，有該委員會於94年1月21日府覆議字第
      9311288號覆議意見書影本在卷可證（見支付命令卷第7至
      8頁），足認陳基俊確有違規超車而有未盡相當注意義務
      之過失。
   2、依道路交通事故調查報告表所載：系爭肇事路段限速60公
      里（本院卷第67頁），而參之道路交通事故現場圖所示，
      9U-388號遊覽車之煞車痕為10.1公尺（見本院卷第66頁）
      ，惟其煞車後因撞及路旁電桿而停止，故尚無法明確判斷
      其於車禍當時之車速，復觀諸9U-388號遊覽車車禍當時之
      行車紀錄器影本（見臺南地檢署相驗卷宗第24頁），復因
      司機戊○○自承未更換行車紀錄器以致波紋重疊而無法判
      讀其當時車速（見本院卷第147頁），又戊○○於警詢時
      稱：伊車速約40公里等語（見本院卷第62頁），其到庭亦
      結證稱：「我當時的車速不到50公里，……。」等語（見
      本院卷第147頁），並無事證證明戊○○有超速行駛。
   3、雖該路段行車分向線係黃色虛線，非禁止超車路段，然依
      道路交通安全規則第101條第1項第2款規定，在對面有來
      車交會或前行車連貫二輛以上時，仍不得超車，則陳基俊
      於對向車道尚有另1部遊覽車及戊○○所駕駛之9U-388號
      遊覽車來車交會時，仍跨至對向車道欲超車，已有過失。
      復依道路交通事故現場圖所示，甲○○8R-216號聯結車煞
      車痕長達30.2公尺，雖甲○○聯結車行車紀錄器因未每日
      更換致波紋重複而喪失參考價值（見台南地檢署相驗倦第
      23頁，本院卷第142頁），然參以甲○○於檢察官偵查中
      自承當時車速約70公里（見台南地檢署相驗卷第61頁）及
      其到庭證稱速約60公里等語（見本院卷第150頁），陳基
      俊小貨車如欲超越前車，且甲○○所駕駛為具有子母車之
      大型車身甚長之聯結車，其車速非低之情況下，依常理言
      陳基俊小貨車之車速應較前車更快，否則難以完成超車，
      足見陳基俊小貨車車速應有超過70公里。又據證人戊○○
      、甲○○到庭結證均稱：車禍前戊○○遊覽車前方尚有一
      台大客車有閃過陳基俊之超車等語，而戊○○於警詢稱當
      時其距離前方大客車約20公尺，則戊○○前方之大客車雖
      向右閃過陳基俊小貨車，惟當戊○○見到陳基俊小貨車後
      ，依戊○○及陳基俊當時車速，其停車距離必須大於20
      公尺【參被告所提出之汽車車速與停車距離資料（見本院
      卷139頁）及行車速度與煞車距離表（見台南地檢署相驗
      卷第127頁）】，亦即陳基俊自小貨車在9U-388號遊覽車
      所遵行之車道內，逆向行駛，即二車在同一車道內對向行
      駛，則戊○○發現陳基俊所駕駛之8L-8320號自小貨車後
      ，可採取適當措施閃避之時間又更為縮短，再加上陳基俊
      小貨車即將完成超車之際，復與甲○○所駕聯結車擦撞並
      向左駛入戊○○之車道，尚難認為戊○○違背注意並防止
      車前狀況發生之義務，否則其不會甘冒危險向右閃避致撞
      及路旁電線桿始停止（見本院卷第66頁），此從證人戊○
      ○及甲○○均稱第一台大客車閃過後，至撞上第二台遊覽
      車時，是一瞬間的事等語，不難想像當時千鈞一髮之際。
      由以上事證觀之，戊○○已有採取閃避動作卻難以防範，
      被告辯稱戊○○發現小貨車之距離至少在600公尺以上云
      云，此點未慮及戊○○前方尚有一台大客車，此外被告復
      未舉證證明戊○○有充足時間及距離可採取適當措施以避
      免肇事，則被告之抗辯尚難憑採。
   4、又汽車欲超越同一車道之前車時，須先按鳴喇叭二單響或
      變換燈光一次，前車減速靠邊或以手勢或亮右方向燈表示
      允讓後，後行車始得超越，超越時應顯示左方向燈並於前
      車左側保持半公尺以上之間隔超過，行至安全距離後，再
      顯示右方向燈駛入原行路線，道路交通安全規則第101條
      第3、5款定有明文，又依同條第4款規定，前行車駕駛人
      聞後行車按鳴喇叭或見後行車顯示超車燈光時，如車前路
      況無障礙，應即減速靠邊或表示允讓，並注意後行車超越
      時之行駛狀況。可見前行車並非一定要允讓後車，仍須注
      意車前狀況，保持交通安全。本件甲○○之聯結車於車禍
      當時時速約70公里，然其陳稱：發現陳基俊小貨車時，已
      有減速，且因右邊車道上尚有機車，故未向左駛離等語，
      觀之甲○○聯結車煞車痕遺於東向車道之快慢車道分道線
      附近，顯示其發現狀況煞車時以儘靠車道右側行駛，惟陳
      基俊於對面有來車交會之情形下本不得超車，亦未保持安
      全距離，其超車行為已屬不當，又其為閃避正面來車欲駛
      入甲○○之車道，致撞及甲○○聯結車之母車左側車身，
      才又向左偏離致與迎面而來之戊○○遊覽車車頭相撞，業
      已認定如前，可知就車禍發生而言，陳基俊與其聯結車母
      車左側車身擦撞，再向左偏駛，撞及戊○○遊覽車車頭，
      並非甲○○所能注意防止，尚難謂甲○○之駕車行為與
      本件車禍發生有因果關係，此外復無其他證據證明甲○○
      有與陳基俊競駛或故意推撞其車之行為，尚難認甲○○就
      本件車禍之發生有肇事因素。
   5、又臺灣省車輛行車事故覆議鑑定委員覆議意見書亦認陳基
      俊駕駛自小貨車，於對面有來車交會時違規超車，為肇事
      原因。甲○○、戊○○均無肇事因素，有該委員會於94年
      1 月21日府覆議字第9311288號覆議意見書影本在卷可證
      （見支付命令卷第7至8頁）。而被告雖辯稱臺灣省臺南區
      車輛行車事故鑑定委員會認定陳基俊駕駛小貨車，超車不
      當，為肇事主因。甲○○駕駛聯結車，超速行駛，未注意
      後行車超越時之行駛狀況，為肇事次因。戊○○無肇事因
      素，有該鑑定委員會93年11月10日日南鑑字第931523號鑑
      定意見書在卷（見臺南地檢署相驗卷宗第116頁正、反面
      ），則事故鑑定委員會與覆議鑑定委員會就本件車禍肇事
      責任歸屬，意見顯有歧異，尚值存疑，且事故鑑定委員會
      及覆議鑑定委員會於本件鑑定時，均未就戊○○所駕駛之
      9U-388 號遊覽車行車紀錄卡作判讀及車速計算云云。然
      事故鑑定委員會與覆議鑑定委員會對甲○○是否為肇事因
      素意見雖有歧異，惟對陳基俊為肇事因素、戊○○無肇事
      因素之認定則並無二致。又戊○○於本件車禍發生當天沒
      有換9U-388號遊覽車之行車紀錄器，所以波紋有重複，當
      天之車速從該張行車紀錄器無法看出，業經戊○○證述在
      卷（見本院卷第147頁），復有該張行車紀錄器影本在卷
      可稽（見臺南地檢署相驗卷宗第24頁），已如前述，則事
      故鑑定委員會及覆議鑑定委員會於本案鑑定時，均未就戊
      ○○所駕駛之9U-388號遊覽車行車紀錄卡作判讀及車速計
      算，亦無不當。是陳基俊之駕車肇事行為，具有過失甚明
      ，且其過失行為，與原告所有之9U-388號遊覽車毀損結果
      ，顯有因果關係，而戊○○則無過失，應堪認定。
（三）按，因故意或過失，不法侵害他人之權利者，負損害賠償
      責任；不法毀損他人之物者，被害人得請求賠償其物因毀
      損所減少之價額；不能回復原狀或回復顯有重大困難者，
      應以金錢賠償其損害；損害賠償，除法律另有規定或契約
      另有訂定外，應以填補債權人所受損害及所失利益為限，
      亦為民法第184條第1項前段、第196條、第215條、第216
      條第1項所明定。又繼承人自繼承開始時，應承受被繼承
      人財產上之一切權利義務；繼承人有數人時對於被繼承人
      之債務，負連帶責任，此民法第1148條本文及第1153條第
      1 項亦有明定。本件陳基俊駕車本應注意前開道路交通安
      全規則規定，且依其狀況，又非不能注意，竟疏於注意，
      以致肇事，致原告所有之9U-388號遊覽車毀損，陳基俊行
      為顯有過失，且陳基俊過失行為與原告所有之物毀損間具
      有因果關係甚明，從而，原告依侵權行為之法律關係，請
      求陳基俊負損害賠償責任，自屬有據。然陳基俊已因本件
      車禍死亡，被告陳煌輝、陳林秀妹係陳基俊之父、母，即
      陳基俊之法定繼承人，此有戶籍謄本3紙、陳基俊繼承系
      統表1紙為證（見支付命令卷第32至35頁），依法陳基俊
      對原告之損害賠償義務應由其繼承人即被告陳煌輝、陳林
      秀妹繼承之。是原告主張被告陳煌輝、陳林秀妹應負連帶
      侵權行為損害賠償責任，洵屬有據。復按，受僱人因執行
      職務，不法侵害他人之權利者，由僱用人與行為人連帶負
      損害賠償責任，亦為第188條第1項前段所明定。本件陳基
      俊陳基俊於本件事故發生時係受僱於被告黃興典即弘展食
      品行，負責開小貨車配送貨物，陳基俊於送貨時因過失不
      法侵害原告權利，已如前述，而被告黃興典即弘展食品行
      對其為陳基俊之僱用人及陳基俊於系爭車禍發生時正在執
      行職務並不爭執，自應就原告所受損害，與陳基俊之繼承
      人連帶負賠償責任。是原告依上開規定，請求被告黃興典
      即弘展食品行連帶賠償，尚無不合。
（四）茲就原告請求各項及金額，審究如下：
    1.車輛維修費部分：按保險制度，旨在保護被保險人，非為
      減輕損害事故加害人之責任。保險給付請求權之發生，係
      以定有支付保險費之保險契約為基礎，與因侵權行為所生
      之損害賠償請求權，並非出於同一原因。後者之損害賠償
      請求權，殊不因受領前者之保險給付而喪失（最高法院68
      年臺上字第42號判例意旨參照）。經查：
    (1)拖吊費部分：原告主張，本件事故發生後，原告僱人將9U
      -388號遊覽車自肇事地點拖至臺南縣警察局麻豆局官田交
      通隊，再由該處拖吊至修車廠內，分別支出2,000元、
      4,200 元，總計6,200元，業據提出免用統一法票收據影
      本1紙、乙鋒汽車拖吊有限公司救援服務三聯單影本1紙、
      收銀機統一發票影本1紙（見支付命令卷第11至13頁）為
      證，堪信為真實。至被告雖辯稱原告應有保險，前開費用
      保險公司應已理賠與原告云云，為原告所否認，被告並未
      舉證以實其說，尚難採信。況依前開最高法院判例意旨，
      損害賠償請求權，不因受領保險給付而喪失。故此部分既
      屬原告所受之損害，應予准許。
    (2)9U-388號遊覽車修復費用部分：
    按負損害賠償責任者，除法律另有規定或契約另有訂定外
      ，應回復他方損害發生前之原狀。因回復原狀而應給付金
      錢者，自損害發生時起，加給利息。第1項情形，債權人
      得請求支付回復原狀所必要之費用，以代回復原狀。民法
      第213條定有明文。又物被毀損時，被害人除得依民法第
      196條請求賠償外，並不排除民法第213條至第215條之適
      用。依民法第196條請求賠償物被毀損所減少之價額，得
      以修復費用為估定之標準，但以必要者為限，例如：修理
       材料以新品換舊品，應予折舊（最高法院77年度第9次民
      事庭會議決議參照）。因此，9U-388號遊覽車修復部分應
      回復車禍發生前之「應有狀態」，即本件以新零件更換舊
      件，尚須扣除折舊之部分，始為9U-388號遊覽車之「應有
      狀態」。又所得稅法第51條規定：「固定資產之折舊方法
      ，以採用平均法、定率遞減法或工作時間法為準則。上項
      方法之採用及變換，準用第44條第3項之規定；其未經申
      請者，視為採用平均法」及該法施行細則第48條第1款規
      定：「固定資產之折舊方法，採平均法者以固定資產成本
      減除殘價後之餘額，按固定資產耐用年數表規定之耐用年
      數平均分攤，計算其每期折舊額」。本院認採用「平均法
      」計算9U-388號遊覽車所更換零件部分折舊後之殘價，應
      屬合理。
    原告主張9U-388號遊覽車因系爭車禍所需修繕費用為
      411,270元，其中材料費用部分為250,620元，工資部分為
      160,650元，業據提出名盛實業有限公司協億車體廠估價
      單3紙、統一發票影本1紙（見本院卷第174至176頁、支付
      命令卷第14頁）為證。惟查，原告所有9U-388號遊覽車，
      出廠日期為90年9月，有行車執照影本在卷可稽（見支付
      命令卷第28頁），算至系爭車禍發生時之93年9月17日，
      使用期間3年，而9U-388號遊覽車之修理既有以新零件更
      換被損之舊零件，參照上開最高法院民事庭決議之意旨，
      自應將零件折舊部分予以扣除。依行政院所頒「固定資產
      耐用年數表」及「固定資產折舊率表」之規定，第2類交
      通及運輸設備、第3項陸運設備之規定運輸業用客車之耐
      用年限為4年，經核前揭估價單所示，其中零件材料之支
      出計為250,620元，依前揭平均法計算，前揭新零件部分
      之折舊額為150,732元【計算式：殘價＝250,620 /（4+1
      ）＝50,124，即舊零件更換時之殘存價值；折舊額＝（
      250,620－50,124）×0.25×3＝150,732】，扣除折舊後
      ，零件部分得請求之費用為99,888元，是原告得請求本件
      必要修復費用（含工資，不予折舊）共計260, 538元（計
      算式：99,888+160,650＝260,538），故原告該部分之請
      求，為有理由，應予准許，逾上開金額之請求，於法無據
      。至被告雖辯稱原告應有車體保險，前開費用保險公司應
      已理賠與原告云云，巍為原告所否認，被告並未舉證以實
      其說，尚難採信。況依前開最高法院判例意旨，損害賠償
      請求權，不因受領保險給付而喪失，因之被告以此為由拒
      絕賠償，尚無理由。
    2.賠償供電設備部分：原告主張，9U-388號遊覽車因遭陳基
      俊追撞致撞毀臺電公司所有電桿乙根，經原告向臺電公司
      支付電桿賠償費21,435元，亦提出臺電公司新營區營業處
      繳費通知單影本、臺電公司營業收據影本（見支付命令卷
      第17至18 頁）為證，亦堪信為真實。至被告辯稱原告應
      有保險，前開費用保險公司應已理賠與原告云云，被告亦
      未舉證，尚難憑採，故此部分亦屬原告因本件車禍所受之
      損害，亦應准許。
    3.車輛營業損失部分：原告主張，9U-388號遊覽車事故發生
      前分別由南茂公司、新榮中學租用，每日接送該公司、學
      校人員往返，因該車送廠修復期間，即自93年9月17日起
      至93年10月13日止，總計27天無法使用，原告所受之營業
      損失為對南茂公司部分140,400元；對新榮中學部分
      32,300元，固據提出派車單影本2紙（見支付命令卷第19
      至20頁）為證，惟查，證人即原告之司機戊○○證稱：「
      ……，這部車出車禍後，公司有調派其他車輛去跑這個路
      線。」（見本院卷第149頁），可知原告於本件車禍發生
      後，仍有調派其他車輛供南茂公司、新榮中學租用，並
      未因9U-3 88號遊覽車送廠修復期間而停駛該路線之經營
      ，此外，原告復無法舉出其他事證以實其說，則其主張受
      有營業損失，尚難採信，其該部分之請求即屬無據，應予
      駁回。
    4.受僱司機薪資部分：原告主張，原告僱用戊○○駕駛9U-3
      88號遊覽車，每月薪資為30,000元，於9U-388號遊覽車維
      修之27天期間內，戊○○支領全薪1,000元共12天、支領
      半薪500元共15天，共計19,500元，雖提出戊○○薪資袋
      影本（見支付命令卷第22頁）為證，惟查，證人即原告之
      司機戊○○證稱：「（在遊覽車的薪資是否固定？）固定
      每個月3萬元，本件車禍發生後，我就改開小車，……，
      車禍發生後，我休息了15天，這15天公司給我半薪（每日
      5百元，我的全薪是每日1千元），除了這15天是給半薪外
      ，其餘都是正常給薪。」（見本院卷第149頁），可見
      9U-388號遊覽車維修期間，司機戊○○僅休息其中15天，
      其餘天數仍照常上班，戊○○因本件車禍而休息的15天，
      原告仍有支付戊○○半薪每日500元，故此亦為原告所受
      之損害，是原告請求被告連帶賠償其受僱司機之薪資於
      7,500元（500元×15天）之範圍內，為有理由，逾此數額
      之請求，尚屬無據，應予駁回。
    5.綜據上述，原告所得請求被告連帶賠償之損害為拖吊費
      6,200元、9U-388號遊覽車修復費用260,538元、賠償供電
      設備21,435元、受僱司機薪資7,500元，合計295,673元，
      逾此部分之請求，即非屬有據。
四、按給付有確定期限者，債務人自期限屆滿時起，負遲延責任
    。給付無確定期限者，債務人於債權人得請求給付時，經其
    催告而未為給付，自受催告時起，負遲延責任。其經債權人
    起訴而送達訴狀，或依督促程序送達支付命令，或為其他相
    類之行為者，與催告有同一之效力。前項催告定有期限者，
    債務人自期限屆滿時起負遲延責任。民法第229條定有明文
    。又遲延之債務，以支付金錢為標的者，債權人得請求依法
    定利率計算之遲延利息。但約定利息較高者，仍從其約定利
    率；而應付利息之債務，其利率未經約定，亦無法律可據者
    ，週年利率為5%；民法第233條第1項及第203條亦有明文。
    本件原告依侵權行為之法律關係請求被告賠償其損害，並未
    定有給付之期限，則原告請求自起訴狀（被告對於支付命令
    於法定期間合法提出全部異議，以原告支付命令之聲請，視
    為起訴）繕本送達被告翌日即被告黃興典即弘展食品行自95
    年1月14日起；被告陳煌輝自94年12月31日起；被告陳林秀
    妹自95年1月3日起至清償日止，按年息5%計算之法定遲延利
    息，核無不合。
五、綜上所述，原告依侵權行為及繼承之法律關係，請求被告連
    帶給付295,673元，及被告黃興典即弘展食品行自95年1月14
    日起；被告陳煌輝自94年12月31日起；被告陳林秀妹自95年
    1 月3日起至清償日止，按年息5%計算之利息，為有理由，
    應予准許；超過上開應准許之金額部分，非屬正當，應予駁
    回。
六、末按所命給付之金額未逾500,000元之判決，法院應依職權
    宣告假執行，為民事訴訟法第389條第1項第5款所明定，本
    件所命被告給付之金額，未逾500,000元，爰依上揭規定，
    依職權宣告假執行。原告就此部分所為供擔保假執行之聲請
    ，僅在促使本院發動職權，自無庸另為准駁之裁判。又被告
    就此部分陳明願供擔保請准宣告免為假執行，核無不合，爰
    酌定相當之擔保金額准許之。至原告敗訴部分，其假執行之
    聲請已因訴之駁回而失所附麗，應併予駁回。
七、本件訴訟費用為7,160元，應由被告連帶負擔其中百分之44
    即3,150元（元以下四捨五入）；餘原告負擔，爰裁判如主
    文第3項，併此敘明。
八、本件事證已臻明確，兩造其餘攻擊防禦方法與舉證，核與判
    決結果無影響，爰不逐一論述。
九、據上論結，原告之訴為一部有理由，一部無理由，依民事訴
    訟法第79條、第85條第2項、第87條第1項、第389條第1項第
    5 款、第392條第2項，判決如主文。
中　　華　　民　　國　　96　　年　　12　　月　　19　　日
                  民事第二庭    法　官　蔡雅惠
以上正本係照原本作成
如對本判決上訴，須於判決送達後20日內向本院提出上訴狀
中　　華　　民　　國　　96　　年　　12　　月　　19　　日
                                書記官　詹書瑋
